最高法院刑事判決　　　　　　九十四年度台上字第五四二○號
　　上　 訴　 人　台灣高等法院檢察署檢察官
　　上訴人即被告　甲○○
　　　　　　　　　　　　　路1.
　　被　　　　告　乙○○原名.
　　　　　　　　　　　　　路1.
上列上訴人等因被告等偽造文書案件，不服台灣高等法院中華民
國九十一年十二月十三日第二審判決（九十一年度上訴字第二九
三一號，起訴案號：台灣板橋地方法院檢察署九十年度偵字第一
四三七三號），提起上訴，本院判決如下：
    主  文
原判決撤銷，發回台灣高等法院。
    理  由
本件原判決認定：上訴人即被告（下稱被告）甲○○、被告乙○
○（原名莊萬貳）原係夫妻，於民國八十七年、八十八年間，先
後在台北縣新莊市○○街一四六巷十八號四樓住處招募二組互助
會時，共同基於概括之犯意，意圖為自己不法之所有，未經胡育
仁、莊金寶、胡清波、李素月、李素蘭之同意，連續冒用渠等名
義為會員入會（第一會冒用胡育仁等五人，第二會僅冒用李素月
一人）。第一會自八十七年九月二十日起，每月每會新台幣（下
同）一萬元，連同會首共四十六人次，於每月之二十日開標，及
於每年八月五日、十二月五日各加標一次；第二會自八十八年六
月二十五日起，每月每會二萬元，連同會首共三十二人次，於每
月之二十五日開標，致使上開二組互助會之會員陷於錯誤而入會
並繳交會款。被告等於第一、二會之首會時，分別向入會之會員
詐得四十萬元及六十萬元。嗣被告等因財務困難，又在標會之際
，承續前開詐欺及偽造文書之概括犯意，利用會員未同時到場標
會之機會，在空白標單上填載標息及被冒標者之姓名，自起會日
起至九十年五月二十日止，連續七次冒用第一會會員林清華、莊
有、黃素葉、徐明佳（原名徐鞏軒）及其他三名會員之名義，均
以三千元之標息參與第一會之競標；連續八次冒用第二會會員徐
明佳、陳壽、吳麗春、薛香、呂桂子及其他三名會員之名義，均
以四千元之標息參與第二會之競標，而標得會款，致使當期之活
會會員信以為真，先後十五次交付如原判決附表所示之會款，共
五百十五萬六千元，（連同會首款）合計共詐得約六百十五萬六
千元，均足以生損害於被冒標者及各活會會員。至九十年五月二
十日，第一會剩九期，尚有十六名會員未標；第二會亦剩九期，
尚有十七名會員未標，被告等即無故停標倒會，逃匿無蹤，各會
員始知受騙等情。因而撤銷第一審判決，依牽連犯從一重改判論
處被告等共同連續行使偽造私文書，足以生損害於他人罪刑，固
非無見。
惟查：(一)、由被告上訴或為被告之利益而上訴者，第二審法院不
得諭知較重於原審（指第一審）判決之刑。但因原審判決適用法
條不當而撤銷之者，不在此限，刑事訴訟法第三百七十條定有明
文。本件被告甲○○部分，經第一審法院依連續行使偽造私文書
判處有期徒刑一年二月後，係由甲○○為自己之利益而上訴（第
一審檢察官未上訴），第二審法院雖撤銷第一審判決，但係以第
一審認定事實錯誤，為撤銷改判之原因，而仍論以連續行使偽造
私文書罪，並非因第一審判決適用法條不當而撤銷。且第二審判
決認定，甲○○連續行使偽造私文書之次數為十五次（第一會七
次、第二會八次），共詐欺六百十五萬六千元；顯較第一審所認
定，甲○○連續行使偽造私文書之次數為十六次（第一會九次、
第二會七次），共詐欺一千一百二十六萬一千八百元為少，自不
得諭知較重於第一審判決之刑（本院八十二年七月二十七日、八
十二年度第七次刑事庭會議決議(一)參照）。乃原判決於審酌「甲
○○犯罪後態度不佳仍飾詞否認犯行」等一切情狀後（見原判決
第六頁第十行），予以量處有期徒刑一年四月，即重於第一審判
決所處之有期徒刑一年二月，自與禁止不利益變更之原則有違。
(二)、已受請求之事項未予判決者，其判決當然違背法令，刑事訴
訟法第三百七十九條第十二款定有明文。本件依據檢察官起訴之
事實，被告等被訴偽造標單（私文書）冒標之次數為十六次（即
第一會九次、第二會七次），共詐欺一千四百餘萬元。原審經審
理結果，認定被告等偽造標單私文書冒標之次數僅十五次（即第
一會七次、第二會八次），詐欺之金額僅六百十五萬六千元。但
對於檢察官已經起訴之其餘部分（即逾原判決所認定之部分）所
為訴訟上之請求，是否成立犯罪？則未予裁判，亦有已受請求之
事項未予判決之違法。另原判決事實既記載，被告等連續偽造標
單冒標，「致使當期之活會會員信以為真，先後十五次交付如『
附表』所示之會款，……」（見原判決第二頁第十四行至第十七
行）。但原判決並未製作附表，其所為論述，非但前後不相適合
；且所謂如「附表」所示之會款，其內容為何？亦屬不明。(三)、
調查證據應於刑事訴訟法第二百八十七條程序完畢後行之；除簡
式審判程序案件外，審判長就被告被訴事實為訊問者，應於調查
證據程序之最後行之；並於調查證據完畢後，命檢察官、被告、
辯護人就事實及法律為辯論，刑事訴訟法第二百八十八條第一項
、第三項、第二百八十九條第一項分別定有明文（裁判時法規定
於同法第二百八十七條、第二百八十八條、第二百八十九條第一
項）。亦即犯罪事實，應經調查證據、訊問及辯論之程序，始得
為有罪之判決。原判決事實已明白認定，被告等於招募互助會之
初，亦向各該會員詐取會首款，第一會詐得四十萬元、第二會詐
得六十萬元。理由並說明，第一審未認定被告等於招募互助會之
初，即詐取會首款，尚有未當，據為撤銷第一審判決改判原因之
一（見原判決第二頁第六行至第八行、第六頁第三行至第四行）
。但原審於審判期日，並未就被告等有無詐取會首款四十萬元、
六十萬元之事實為調查證據、訊問及辯論；仍僅就第一審判決所
認定之事實，即未詐取會首款之事實為調查證據、訊問及辯論。
對被告等究竟有無及如何詐取會首款四十萬元、六十萬元？並未
依法踐行前揭程序，即遽為有罪之判決，亦有違誤。以上或為上
訴意旨指摘所及，或為本院得依職權調查之事項，應認原判決有
撤銷發回更審之原因。
據上論結，應依刑事訴訟法第三百九十七條、第四百零一條，判
決如主文。
中　　華　　民　　國　九十四　年　　九　　月　二十九　日
                      最高法院刑事第十二庭
                          審判長法官  謝　俊　雄
                                法官  陳　世　雄
                                法官  蘇　振　堂
                                法官  吳　信　銘
                                法官  徐　文　亮
      本件正本證明與原本無異
                                      書  記  官
中　　華　　民　　國　九十四　年　　十　　月　　三　　日
                                                      V
